【裁判字號】    95,判,754
【裁判日期】    950522
【裁判案由】    請求退稅
【裁判全文】
最  高  行  政  法  院  判  決
                                     95年度判字第00754號
上  訴  人  甲○○
訴訟代理人  景熙焱律師
被 上訴 人  臺北縣政府稅捐稽徵處
代  表  人  乙○○        送達處所同上
上列當事人間因請求退稅事件，上訴人對於中華民國93年11月17
日臺北高等行政法院91年度訴字第4214號判決，提起上訴，本院
判決如下：
    主  文
上訴駁回。
上訴審訴訟費用由上訴人負擔。
    理  由
壹、本件上訴人主張：按原判決附表編號第3號至第19號土地為
    山坡地保育區，編定為「林業用地」或「暫未編定」。查上
    訴人於民國（下同）75年6月17日購買原判決附表編號第3號
    至第12號之土地，75年6月26日購買原判決附表第13號至第
    18號土地，迄77年8月30日才購買原判決附表編號第19號土
    地，上訴人既未參與會勘，亦未收到該被上訴人所屬新店分
    處75年5月10日北縣稅新創2字第3127號函。而該書面之行政
    處分，既未送達上訴人，對上訴人即不生效。再者，被上訴
    人並無權限認定是否「作農業使用」，而越權認定，亦違反
    行政程序法第111條第6款規定，其核課地價稅之行為，並非
    有效。況每一個核課行為均為一單獨之行政處分，每年之課
    徵均為新的處分行為，89年之課徵行為無於75年確定之理。
    另原審認定系爭土地之改課地價稅於75年間已確定，而其認
    定被上訴人課徵89年度地價稅合法之依據竟是現行之法令解
    釋（如89年7月15日台財稅第00000000號解釋），而拒絕適
    用當時75年間合法有效之法令解釋。此種以處分作成後才出
    現之法令解釋，以支持其所謂「早已確定之處分」，法理及
    邏輯顯有矛盾，難謂為合法，爰請求廢棄原判決不利上訴人
    之部分，被上訴人應作成再准予退還上訴人新臺幣（下同）
    12,826,922元之處分。
貳、被上訴人則以：按原判決附表編號第2號至第19號之土地使
    用分區均為山坡地保育區，並編定為林業用地或暫未編定，
    應適用林業用地之管制，是其均屬非都市土地依法編定之農
    業用地，應無疑問，惟上訴人係因該等農地經變更使用，其
    中編號第2號土地，係依75年6月26日臺北縣政府工務局75年
    7月1日北工建字第2199號建造執照設計變更通知書改課地價
    稅；原判決附表編號第3號至第19號之土地，被上訴人所屬
    新店分處於75年4月28日函新店地政事務所副本抄送當時土
    地所有權人林耀德等5人，於75年5月6日至現場會勘農地變
    更使用情形，經查明該等土地進行整地中，與土地稅法第22
    條課徵田賦之規定不合，被上訴人所屬新店分處復於75年5
    月10日以北縣稅新創2字第3127號函通知林耀德等5人，該等
    土地已整地未作農業使用，核與土地稅法第22條課徵田賦之
    規定不符，應依同法第14條規定，自75年起改課地價稅，有
    被上訴人所屬新店分處75年4月28日北縣稅新創（2）字第27
    95號函、75年5月10日以北縣稅新創2字第3127號函、勘查結
    果紀錄等件影本附於原處分卷可參，土地所有權人於當時並
    無不服，係屬已確定案件。且查上開地號土地尚領有84雜字
    第007、008、009號等建築執照及臺北縣政府84年3月21日北
    工建字第730號建造執照設計變更通知書，被上訴人據以課
    徵地價稅，並無不合。至上訴人主張之內政部66年5月25日
    台內地字第737414號函係66年間所發布，且係就應變更地目
    土地所為之規定，復並未列入現行地政法令彙編，要無適用
    餘地。又上訴人係以系爭土地重測前地號申請雜項執照或建
    築執照，經被上訴人會同新店地政事務所及原所有權人會勘
    後核定不符土地稅法第22條規定，而改課地價稅，並經被上
    訴人於土地卡載明，歷年課徵地價稅上訴人並無不服，則如
    有可改課田賦之變動事實時，依照財政部81年7月29日台財
    稅第000000000號函釋及財政部89年7月15日台財稅第890454
    860號函釋，就土地使用應課徵之稅捐，如有變動事實，自
    應由所有權人申請經被上訴人查明屬實後，方得回復為課徵
    田賦，上訴人未經申請由被上訴人查明是否屬實後憑以核定
    ，主張被上訴人適用法令錯誤，請求退還85年至89年所繳地
    價稅，自屬無可准許。次查原判決附表編號第20號至第34號
    、第36號至第38號等土地，均係編定為「丙種建築用地」，
    除原判決附表編號第27號如後述外，依土地稅法第22條第1
    項前段規定「非都市土地依法編定之農業用地，徵收田賦。
    」，土地稅法施行細則第21條規定「本法第22條第1項所稱
    非都市土地依法編定之農業用地，指依區域計畫法編定為農
    牧用地、林業用地、養殖用地、鹽業用地、水利用地、生態
    保護用地、國土保安用地之土地。」，而該等土地係編定為
    「丙種建築用地」，不屬農業用地，自無課徵田賦之適用。
    另依非都市土地使用管制規則規定，並無編定為「丙種建築
    用地」之土地應管制作為農業用地使用之規定，依財政部88
    年3月4日台財稅第880099371號函釋，上訴人就該非合於非
    都市土地使用管制規定作農業用地使用之建築用地，縱然現
    作農業使用，被上訴人未准課徵田賦，亦無不合。至於上訴
    人所提財政部71年台財稅第31141號函及財政部72年9月6日
    （72）台財稅第36287號函釋，均未列入財政部81年以後之
    土地稅法令彙編，依財政部81年6月25日台財稅第810814241
    號函規定，本件係81年以後之案件自不得再行適用。至原判
    決附表編號第27號土地即新店市308地號土地上訴人主張該
    土地為供公眾使用之道路，應退還85年至88年之稅款乙節，
    依財政部71年台財稅第32305號函釋及土地稅減免規則第24
    條規定，上訴人係於89年1月17日始提出申請免徵地價稅，
    被上訴人經會勘後，准自89年起免徵地價稅在案，上訴人主
    張追溯退還85年至88年稅款乙節顯依法無據等語，資為抗辯
    。
參、原審斟酌全辯論意旨及調查證據之結果，以：查上訴人所有
    如原判決附表所示之38筆山坡地保育區土地，分別編定為林
    業用地或暫未編定使用類別用地及丙種建築用地，依非都市
    土地使用管制規則第2條、第3條規定係為非都市土地；又依
    該規則第7條規定「山坡地保育區．．．之土地，在未編定
    使用地之類別前，適用林業用地之管制。」其中原判決附表
    編號第2號至第19號之土地使用分區均為山坡地保育區，並
    編定為林業用地或暫未編定，應適用林業用地之管制，是其
    均屬非都市土地依法編定之農業用地，應無疑問，惟被上訴
    人係因該等農地經變更使用，其中原判決附表編號第2號土
    地，係依75年6月26日臺北縣政府工務局75年7月1日北工建
    字第2199號建造執照設計變更通知書改課地價稅；原判決附
    表編號第3號至第19號之土地，被上訴人所屬新店分處於75
    年4月28日函新店地政事務所副本抄送當時土地所有權人林
    耀德等5人，於75年5月6日至現場會勘農地變更使用情形，
    經查明該等土地進行整地中，與土地稅法第22條課徵田賦之
    規定不合，復於75年5月10日以北縣稅新創2字第3127號函通
    知林耀德等5人，該等土地已整地未作農業使用，核與土地
    稅法第22條課徵田賦之規定不符，應依同法第14條規定，自
    75年起改課地價稅，有被上訴人所屬新店分處75年4月28日
    北縣稅新創（2）字第2795號函、75年5月10日以北縣稅新創
    2字第3127號函、勘查結果紀錄等件影本附於原處分卷可參
    ，土地所有權人於當時並無不服，係屬已確定案件。另查上
    開地號土地尚領有84雜字第007、008、009號等建築執照及
    臺北縣政府84年3月21日北工建字第730號建造執照設計變更
    通知書，被上訴人據以課徵地價稅，並無不合。至上訴人所
    主張之內政部66年5月25日台內地字第737414號函係66年間
    所發布，且係就應變更地目土地所為之規定，復並未列入現
    行地政法令彙編，要無適用餘地。又被上訴人以系爭土地重
    測前地號申請雜項執照或建築執照，經被上訴人會同新店地
    政事務所及原所有權人會勘後核定不符土地稅法第22條規定
    ，而改課地價稅，並經被上訴人於土地卡載明，歷年課徵地
    價稅上訴人並無不服，則如有可改課田賦之變動事實時，依
    照財政部81年7月29日台財稅第000000000號及財政部89年7
    月15日台財稅第000000000號函釋，就土地使用應課徵之稅
    捐，如有變動事實，自應由所有權人申請經被上訴人查明屬
    實後，方得回復為課徵田賦，上訴人未經申請由被上訴人查
    明是否屬實後憑以核定，主張被上訴人適用法令錯誤，請求
    退還85年至89年所繳地價稅，自屬無可准許，應予駁回。另
    原判決附表編號第20號至第38等號土地，均係編定為「丙種
    建築用地」，除編號第27號、第35號如後述外，依土地稅法
    第22條第1項前段規定「非都市土地依法編定之農業用地，
    徵收田賦。」，土地稅法施行細則第21條規定「本法第22條
    第1項所稱非都市土地依法編定之農業用地，指依區域計畫
    法編定為農牧用地、林業用地、養殖用地、鹽業用地、水利
    用地、生態保護用地、國土保安用地之土地。」，而該等土
    地係編定為「丙種建築用地」，不屬農業用地，自無課徵田
    賦之適用。且依非都市土地使用管制規則規定，並無編定為
    「丙種建築用地」之土地應管制作為農業用地使用之規定，
    依財政部88年3月4日台財稅第880099371號函釋，是上訴人
    就該非合於非都市土地使用管制規定作農業用地使用之建築
    用地，縱然現作農業使用，被上訴人未准課徵田賦，亦無不
    合。至於上訴人所提財政部71年台財稅第31141號函，依土
    地稅法第22條第1項第2款規定係指「都市土地」在公共設施
    尚未完竣前，仍作農業用地使用者，徵收田賦，但系爭土地
    為「非都市土地」，要與該函釋無涉。又另舉財政部72年9
    月6日（72）台財稅第36287號函釋，經查並未列入財政部81
    年以後之土地稅法令彙編，依財政部81年6月25日台財稅第
    810814241號函規定，本件係81年以後之案件自不得再行適
    用，上訴人據以主張，亦無可採。另原判決附表編號27即新
    店市308地號土地上訴人主張該土地為供公眾使用之道路，
    應退還85年至88年之稅款乙節，依財政部71年台財稅第3230
    5號函釋（迄仍為有效之函釋），及土地稅減免規則第24條
    之規定，上訴人係於89年1月17日始提出申請免徵地價稅，
    被上訴人經會勘後，准自89年起免徵地價稅在案，上訴人主
    張追溯退還85年至88年稅款乙節依法無據，被上訴人予以否
    准，要無不合。至於原判決附表編號1新店市○○段青潭小
    段1之21地號及附表編號35新坡段497地號土地非上訴人所有
    ，業經被上訴人查明更正，各年期地價稅85年為3,274,767
    元、86年為3,092,174元、87年為2,949,980元、88年為2,85
    8,323元、89年為2,815,227元，則其超過部分即39,119元，
    上訴人請求退還，為有理由，此部分應依被上訴人之認諾，
    為被上訴人敗訴之判決。又另引原審法院89年訴字第3180號
    判決案例，經查並非判例，僅為個案見解，並無拘束本件之
    效力，併予以明。
肆、本院查：（一）、按稅捐稽徵法第28條規定：「納稅義務人
    對於因適用法令錯誤或計算錯誤溢繳之稅款，得自繳納之日
    起5年內提出具體證明，申請退還；逾期未申請者，不得再
    行申請。」；土地稅法第14條規定：「已規定地價之土地，
    除依第22條規定課徵田賦者外，應課徵地價稅。」；同法第
    22條第1項前段規定：「非都市土地依法編定之農業用地或
    未規定地價者，徵收田賦。」、同法第40條規定：「地價稅
    由直轄市或縣（市）主管稽徵機關按照地政機關編送之地價
    歸戶冊及地籍異動通知資料核定，每年徵收1次，必要時得
    分2期徵收；其開徵日期，由省（市）政府定之。」、同法
    第43條「主管稽徵機關於查定納稅義務人每期應納地價稅額
    後，應填發地價稅稅單，分送納稅義務人或代繳義務人，並
    將繳納期限、罰則、收款公庫名稱地點、稅額計算方法等公
    告週知。」、同法第44條規定：「地價稅納稅義務人或代繳
    義務人應於收到地價稅稅單後30日內，向指定公庫繳納。」
    ；土地稅法施行細則第21條規定：「本法第22條第1項所稱
    非都市土地依法編定之農業用地，指依區域計畫法編定為農
    牧用地、林業用地、養殖用地、鹽業用地、水利用地、生態
    保護用地、國土保安用地之土地。本法第22條第1項但書規
    定都市土地農業區、保護區、公共設施尚未完竣地區、依法
    不能建築地區及公共設施保留地限作或仍作農業用地使用者
    ，指上開地區內之左列土地。一、土地登記簿上所載為田、
    旱、林、養、牧、原、池、鹽、水、溜、溝11種地目之土地
    。二、實際供與農業經營不可分離之農舍、畜禽舍、倉儲設
    備、曬場、集貨場、農路、灌溉、排水、漁用碼頭、水稻育
    苗用地、儲水池、農用溫室及其他農業使用之土地。」、土
    地稅法施行細則第22條規定：「非都市土地編為前條第1項
    以外之其他用地合於左列規定者，仍徵收田賦。一、於中華
    民國75年6月29日平均地權條例修正公布施行前，經核准徵
    收田賦仍作農業用地使用者。二、合於非都市土地使用管制
    規定作農業用地使用者。」、土地稅法施行細則第24條第1
    項第3、5款規定：「．．．三、第22條第1款之土地，由主
    管稽徵機關按平均地權條例於中華民國75年6月29日修正公
    布施行前徵收田賦之清冊課徵。．．．五、第22條第2款之
    土地中供農作、森林、養殖、畜牧之使用者，由主管稽徵機
    關受理申請，會同有關機關勘查認定之。」；又「租稅稽徵
    程序，稅捐稽徵機關雖依職權調查原則而進行，惟有關課稅
    要件事實，多發生於納稅義務人所得支配之範圍，稅捐稽徵
    機關掌握困難，為貫徹公平合法課稅之目的，因而課納稅義
    務人申報協力義務。」司法院釋字第537號解釋在案。準此
    可知，已規定地價之土地，除依土地稅法第22條規定課徵田
    賦者外，均應課徵地價稅；而地價稅之稽徵，由直轄市或縣
    （市）主管稽徵機關按照地政機關編送之地價歸戶冊及地籍
    異動通知資料核定，並填發地價稅稅單，分送納稅義務人或
    代繳義務人，將繳納期限、罰則、收款公庫名稱地點、稅額
    計算方法等公告週知，該納稅義務人或代繳義務人即應於收
    到地價稅稅單後於規定期限內向指定公庫繳納；如非都市土
    地編定為農業用地以外之其他用途，合於非都市土地使用管
    制規定作農業用地使用，仍徵收田賦者，應由納稅義務人向
    主管稽徵機關提出申請，由該稽徵機關會同有關機關勘查認
    定；倘依法編定之農業用地已未作農地使用，經主管稽徵機
    關核定認與土地稅法第22條課徵田賦之規定不合，依同法第
    14條規定課徵地價稅確定後，如納稅義務人嗣又恢復供作農
    業使用，基於租稅稽徵納稅義務人之協力義務，程序上仍須
    由納稅義務人提出申請，由主管稽徵機關受理，會同有關機
    關勘查認定之。本件上訴人不服被上訴人就其所有坐落新店
    市○○段稻子園坑小段72地號等61筆土地課徵89年地價稅之
    處分，曾於90年1月10日申請復查，經被上訴人協商說明，
    上訴人同意按協商結果繳納並撤回復查，被上訴人並以90年
    3月23日90北稅新2字第8469號函復上訴人准予辦理確定在案
    。上訴人復於90年12月14日以被上訴人未查明土地使用情形
    ，依稅捐稽徵法第28條規定，申請退還前5年所繳之地價稅
    ，被上訴人以91年1月3日90北稅新2字第43190號函復否准所
    請，上訴人不服，提起訴願，亦遭決定駁回，乃提起本件行
    政訴訟，並於訴訟中將請求標的減縮如原判決附表所示38筆
    土地。經原判決主文諭知被上訴人應作成准予退還上訴人39
    ,119元之行政處分，上訴人在原審其餘之訴駁回。上訴人對
    其敗訴部分，提起上訴。（二）、原判決關於上訴人所有如
    原判決附表所示編號第2號至第19號之土地已規定地價，其
    中編號第2號土地係依建造執照設計變更通知書改課地價稅
    ；其中編號第3號至第19號之土地，經被上訴人現場勘查結
    果，該等土地均已整地未作農業使用，核與土地稅法第22條
    課徵田賦之規定不合，乃通知上訴人之前手與其他土地共有
    人，就系爭土地改課地價稅確定之事實，如原判決附表所示
    編號第20號至第34號、第36號至第38號土地，係編定為「丙
    種建築用地」，不屬農業用地，自無課徵田賦之適用。且依
    非都市土地使用管制規則規定，並無編定為「丙種建築用地
    」之土地應管制作為農業用地使用之規定，則該等土地與土
    地稅法第22條課徵田賦之規定、土地法施行細則第22條仍徵
    田賦之規定均尚有未合；原判決附表編號第27號土地，上訴
    人主張該土地為供公眾使用之道路，應退還85年至88年之稅
    款乙節，依土地稅減免規則第24條之規定，上訴人係於89年
    1月17日始提出申請免徵地價稅，被上訴人經會勘後，准自
    89年起免徵地價稅在案，上訴人主張追溯退還85年至88年稅
    款乙節依法無據；原判決附表編號第1號及編號第35號土地
    非上訴人所有，業經被上訴人查明更正，各年期地價稅85年
    為3,274,767元、86年為3,092,174元、87年為2,949,980元
    、88年為2,858,323元、89年為2,815,227元，則其超過部分
    即39,119元，上訴人請求退還，為有理由，其餘部分之訴，
    上訴人請求退稅為無理由，以及上訴人在原審之主張如何不
    足採等事項均已詳為論斷。（三）、綜上所述，原判決關於
    駁回上訴人在原審其餘之訴部分（亦即與退稅之法定要件不
    符部分），認原處分此部分認事用法，尚無違誤，維持原處
    分及訴願決定，而駁回上訴人在原審其餘之訴，其所適用之
    法規與該案應適用之現行法規並無違背，與解釋判例，亦無
    牴觸，並無所謂原判決有違背法令之情形；又證據之取捨與
    當事人所希冀者不同，致其事實之認定亦異於該當事人之主
    張者，不得謂為原判決此部分有違背法令之情形。上訴人對
    於業經原判決此部分詳予論述不採之事由再予爭執，核屬法
    律上見解之歧異，要難謂為原判決此部分有違背法令之情形
    。本件上訴論旨，仍執前詞，指摘原判決此部分違誤，求予
    廢棄，難認有理由，應予駁回。
據上論結，本件上訴為無理由，爰依行政訴訟法第255條第1項、
第98條第3項前段，判決如主文。
中    華    民    國    95    年    5     月    22    日
                  第一庭審判長法  官  葉  振  權
                              法  官  吳  明  鴻
                              法  官  陳  秀  美
                              法  官  劉  鑫  楨
                              法  官  梁  松  雄
以  上  正  本  證  明  與  原  本  無  異
中    華    民    國    95    年    5     月    22    日
                              書記官  陳  盛  信


司法院資訊處製作；財團法人民間司法改革基金會備份。
